ACORDAO-COMPLETO-2348314

ACÓRDÃO 959/2019 ATA 14/2019 - PLENÁRIO

VISTOS, relatados e discutidos estes autos de pedido de reexame interposto por Sérgio de Amorim Figueiredo, Secretário Municipal de Saúde do Município de Belém/PA, contra o Acórdão 370/2018-TCU-Plenário, 
ACORDAM os Ministros do Tribunal de Contas da União, reunidos em Sessão de Plenário, com fundamento no art. 48 da Lei 8.443/92, e ante as razões expostas pelo Relator, em:
9.1 conhecer dos recursos para, no mérito, negar-lhes provimento;
9.2 dar ciência desta deliberação ao recorrente e aos interessados.

Pedido de reexame interposto  contra acórdão que aplicou multa ao recorrente em processo de Auditoria de Natureza Operacional realizada na gestão da assistência farmacêutica na cidade de Belém (PA).

Prefeitura Municipal de Belém - PA.

3. Interessados/Responsáveis/Recorrentes:
3.1. Responsáveis: Hélio Franco de Macedo Júnior (XXX.665.812-XX); Sérgio de Amorim Figueiredo (XXX.372.262-XX).
3.2. Recorrente: Sérgio de Amorim Figueiredo (XXX.372.262-XX).

13.1. Ministros presentes: José Mucio Monteiro (Presidente), Walton Alencar Rodrigues, Benjamin Zymler, Augusto Nardes (Relator), Aroldo Cedraz, Raimundo Carreiro, Ana Arraes, Bruno Dantas e Vital do Rêgo.
13.2. Ministros-Substitutos presentes: Augusto Sherman Cavalcanti, Marcos Bemquerer Costa, André Luís de Carvalho e Weder de Oliveira.

ACORDAO-COMPLETO-2445762

Acórdão de Relação 15/2021 - Plenário

Acórdão de Relação

ACORDAO-COMPLETO-2400354

Acórdão de Relação 471/2020 - Plenário

AUGUSTO NARDES

Ministro Benjamin Zymler.

Adoto como relatório a instrução elaborada no âmbito da Secretaria de Recursos que contou com a anuência do corpo diretivo da unidade:
"INTRODUÇÃO
1.	Trata-se de pedido de reexame (peças 74 e 84) interposto por Sérgio de Amorim Figueiredo, Secretário Municipal de Saúde de Belém, contra o Acórdão 370/2018-TCU-Plenário (peça 58) . 
1.1.	Reproduz-se a seguir a decisão ora atacada: 
VISTOS, relatados e discutidos estes autos de auditoria de natureza operacional realizada na gestão da assistência farmacêutica na cidade de Belém (PA) , com foco no respectivo componente básico, que é executado de forma descentralizada pela Secretaria Municipal de Saúde de Belém (PA) , mas cujas responsabilidades financeiras e executivas são compartilhadas com a União, por intermédio do Ministério da Saúde, e com o Governo do Estado do Pará, por meio da Secretaria de Estado de Saúde Pública do Pará, ACORDAM os Ministros do Tribunal de Contas da União, reunidos em sessão do Plenário, diante das razões expostas pelo Relator, em: 
9.1. considerar cumpridas as determinações veiculadas no item 9.1 e nos subitens 9.2.2 e 9.2.3 do Acórdão 2516/2015-TCU-Plenário; 
9.2. considerar descumpridas as determinações exaradas nos subitens 9.2.1 e 9.2.4 do Acórdão 2516/2015-TCU-Plenário; 
9.3 aplicar, com fundamento nos arts. 58, IV, da Lei nº 8.443/1992 e 268, VII, do Regimento Interno do TCU, multa ao Sr. Sérgio de Amorim Figueiredo, ex-Secretário Municipal de Saúde de Belém, no valor de R$ 5.000,00 (cinco mil reais) , devido ao não atendimento às determinações do Tribunal constantes dos itens 9.2.1 e 9.2.4 do Acórdão 2516/2015-TCU-Plenário, fixando o prazo de quinze dias, a contar do recebimento da respectiva notificação, para que, nos termos do art. 214, III, 'a', do Regimento Interno desta Corte de Contas, comprove perante o Tribunal o recolhimento aos cofres do Tesouro Nacional do valor atualizado monetariamente desde a data deste acórdão até a do efetivo recolhimento, se for pago após o vencimento, na forma da legislação em vigor; 
9.4. recomendar ao Ministério da Saúde, nos termos do art. 250, III, do Regimento Interno do TCU, que, em cumprimento ao estabelecido no art. 17 da Portaria GM/MS nº 1.555, de 30/7/2013, verifique se o Município de Belém (PA) está efetivando as contrapartidas a que está obrigado, relativas ao financiamento do Componente Básico da Assistência Farmacêutica, conforme disposto no art. 3º, II e III, da mencionada portaria, tendo em vista as falhas apontadas nesta fiscalização; 
9.5. enviar cópia deste acórdão aos Srs. Hélio Franco de Macedo Júnior e Sérgio de Amorim Figueiredo, à Sra. Heloísa Maria Melo e Silva Guimarães, à Secretaria de Estado de Saúde Pública do Pará e à Secretaria Municipal de Saúde de Belém (PA) ; 
9.6. encerrar o presente processo com fundamento no art. 33 da Resolução TCU nº 259/2014.
HISTÓRICO
2.	Trata-se de Auditoria de Natureza Operacional realizada na gestão da assistência farmacêutica na cidade de Belém (PA) , com foco no respectivo componente básico, que é executado de forma descentralizada pela Secretaria Municipal de Saúde de Belém (PA) , mas cujas responsabilidades financeiras e executivas são compartilhadas com a União, por intermédio do Ministério da Saúde, e com o Governo do Estado do Pará, por meio da Secretaria de Estado de Saúde Pública. 
2.1. 	Ao apreciar o relatório elaborado pela Secex/PA, o Plenário, por meio do Acórdão 2.516/2015, proferiu as seguintes deliberações: 
'9.1. com fundamento no art. 43, I, da Lei nº 8.443/1992 e no art. 250, II, do Regimento Interno do TCU, determinar à Secretaria de Estado de Saúde Pública do Pará para que, no prazo de 90 (noventa) dias, integralize a contrapartida estadual relativa ao Componente Básico da Assistência Farmacêutica, em favor do Fundo Municipal de Saúde de Belém (PA) , referente aos meses de setembro a dezembro de 2013 e de julho a setembro de 2014, inclusive em relação aos recursos destinados à aquisição de insumos para os usuários insulinodependentes, esses últimos no que concerne aos meses de dezembro de 2013 e de julho a setembro de 2014, em cumprimento ao disposto no art. 3º, inciso II, da Portaria GM/MS nº 1.555, de 30/7/2013, e no art. 3º, parágrafo único, da Resolução CIB/PA nº 182, de 11/10/2013; 
9.2. com fundamento no art. 43, I, da Lei nº 8.443/1992 e no art. 250, II, do Regimento Interno do TCU, determinar à Secretaria Municipal de Saúde de Belém (PA) que: 
9.2.1. no prazo de 90 (noventa) dias, adote providências para integralizar a contrapartida de sua responsabilidade quanto à assistência farmacêutica básica, mediante depósito efetuado diretamente na conta corrente específica desse componente, em cumprimento ao disposto no art. 5º, § 2º, da Portaria GM/MS nº 204, de 29/1/2007, e no art. 3º, inciso III, da Portaria GM/MS nº 1.555, de 30/7/2013; 
9.2.2. no prazo de 60 (sessenta) dias, apresente o projeto arquitetônico, o memorial descritivo, a aprovação final do Corpo de Bombeiros e o 'Habite-se' referentes ao Departamento de Recursos Materiais - DRM e às unidades municipais de saúde, em cumprimento ao disposto no art. 21 da Lei nº 5.991/1973, no art. 78 da Lei nº 5.088/1966 e nos arts. 1º da Resolução nº 50/2002 e 1º da Resolução nº 189/2003, ambas da Agência Nacional de Vigilância Sanitária; 
9.2.3. no prazo de 90 (noventa) dias, implante um sistema de endereçamento de estoques no Departamento de Recursos Materiais; 
9.2.4. no prazo de 90 (noventa) dias, habilite junto ao Conselho Regional de Farmácia do Estado do Pará todos os farmacêuticos responsáveis pelas farmácias das Unidades Municipais de Saúde, visando à obtenção dos respectivos Certificados de Regularidade Técnica, os quais deverão ser expostos em local de fácil acesso para o público, em cumprimento ao disposto no art. 4º da Resolução CFF nº 578/2013 e no art. 2º, inciso IV, da RDC Anvisa nº 44/2009; 
9.3. com fundamento no art. 250, III, do Regimento Interno do TCU, recomendar ao Departamento de Informática do SUS (DATASUS) que envide esforços no sentido de minimizar a lentidão observada no uso do Sistema Nacional de Gestão da Assistência Farmacêutica (Hórus) ; 
9.4. com fundamento no art. 250, III, do Regimento Interno do TCU, recomendar à Secretaria Municipal de Saúde de Belém (PA) que: 
9.4.1. envide esforços no sentido de aprimorar o abastecimento de medicamentos e insumos da assistência farmacêutica básica das suas diversas unidades;
9.4.2. promova as reformas e manutenções prediais que se fizerem necessárias em suas Unidades de Saúde, visando adequá-las às disposições do item 2 do Manual de Boas Práticas para a Estocagem de Medicamentos - Central de Medicamentos/CEME/MS, em especial no que concerne: a) na UMS Paraíso dos Pássaros: à reforma geral; b) na UMS Jurunas: à eliminação da infiltração no telhado da farmácia; c) na UMS Terra Firme: à colocação de grades, nas portas e janelas, e de telas nos beirais para proteger contra a entrada de pombos; d) na Casa do Idoso: à reforma predial visando expandir a área destinada à farmácia e à dispensação, além de corrigir a sobrecarga do sistema elétrico; e) na UMS Marambaia: à manutenção geral do sistema elétrico; f) na UMS de Icoaraci: à colocação de grades nas portas e janelas e de telas nos beirais para proteger contra a entrada de pombos e de outros animais; à aquisição de móveis para armazenar os medicamentos, tais como prateleiras e armários, e à construção de uma janela para possibilitar o acesso seguro aos pacientes que solicitam material de glicemia; 
9.4.3. destine outro imóvel mais amplo para o Departamento de Recursos Materiais da Sesma - DRM, de forma a suprir as necessidades daquele departamento relativas ao armazenamento e à distribuição de medicamentos, insumos e materiais. Alternativamente, podem ser realizadas as reformas prediais suficientes para permitir o correto desempenho das atividades para as quais o DRM foi criado, em consonância com as disposições do item 2 do Manual de Boas Práticas para a Estocagem de Medicamentos - Central de Medicamentos/CEME/MS; 
9.4.4. nomeie uma equipe de servidores encarregada de confrontar periodicamente os estoques de medicamentos e insumos existentes no Hórus com os saldos físicos presentes no DRM e nas farmácias das unidades municipais de saúde, de tal modo que se consiga um índice de acuracidade próximo de 100% e de divergência próximo de 0%, em observância ao disposto no item 13.3 do Manual de Boas Práticas de Estocagem de Medicamentos - Central de Medicamentos/CEME/MS; 
9.4.5. forneça às suas unidades de saúde termômetros e higrômetros suficientes para medir as temperaturas ambiente e das geladeiras existentes em suas farmácias, de acordo com o disposto no item 14.2 do Manual de Boas Práticas de Estocagem de Medicamentos - Central de Medicamentos/CEME/MS e no art. 11, inciso V, da Portaria SVS/MS nº 802/1998;'
2.2.	Naquela oportunidade, foi ainda determinado à Secex/PA que monitorasse o cumprimento das determinações acima relacionadas. Em cumprimento a esse comando, a unidade técnica promoveu diligências visando averiguar o tratamento conferido às deliberações constantes do Acórdão 2516/2015-TCU-Plenário. 
2.3.	Após analisar os documentos encaminhados ao TCU em decorrência dessas diligências, a Secex/PA concluiu que: a) o Secretário de Estado de Saúde Pública do Pará cumpriu a determinação exarada no item 9.1 do acórdão em tela; b) o Secretário Municipal de Saúde de Belém (PA) cumpriu as determinações veiculadas nos subitens 9.2.2 e 9.2.3 e descumpriu aquelas relacionadas nos subitens 9.2.1 e 9.2.4 do decisum sob comento. 
2.4.	Diante disso, a unidade técnica propôs (peça 55, p. 5) : 
	a) aplicar, com fundamento nos arts. 58, IV, da Lei 8.443/1992 e 268, VII, do Regimento Interno do TCU, multa ao Sr. Sérgio de Amorim Figueiredo, Secretário Municipal de Saúde de Belém, devido ao não atendimento às determinações do Tribunal constantes dos itens 9.2.1 e 9.2.4 do Acórdão 2516/2015-TCU-Plenário; 
	b) comunicar ao Ministério da Saúde que a Secretaria Municipal de Saúde de Belém (PA) não atendeu aos itens 9.2.1 e 9.2.4 do Acórdão 2516/2015-TCU-Plenário para fins de suspensão da transferência dos recursos federais para aquele município, após aviso prévio, conforme disposto no art. 17 da Portaria GM/MS 1.555, de 30/7/2013;
	c) encerrar o presente processo com fundamento no art. 33 da Resolução TCU 259/2014.
2.5.	O Ministro Relator concordou, no essencial, com a proposta formulada pela Secex/PA. Contudo, entendeu ser necessário promover uma mudança na comunicação que foi endereçada para o Ministério da Saúde (peça 59, p. 3) .
2.6.	Foi, então, prolatada a decisão combatida.
EXAME DE ADMISSIBILIDADE
3.	Reiteram-se os exames preliminares de admissibilidade (peças 77-78) , ratificados à peça 80 pelo relator, Exmo. Ministro João Augusto Ribeiro Nardes, que concluiu pelo conhecimento do pedido de reexame contra o Aco¿rda¿o 370/2018-TCU-Plenário, suspendendo-se os efeitos do subitem 9.3 do acórdão recorrido em relação ao recorrente.
EXAME DE MÉRITO 
4.	Constitui objeto do presente recurso verificar se há fundamentos para a exclusão da penalidade aplicada ao recorrente. Para tanto, se utiliza dos seguintes argumentos:
	a) houve integralização da contrapartida; e
	b) foram adotadas medidas para a habilitação junto ao Conselho Regional de Farmácia de todos os farmacêuticos responsáveis pelas farmácias das Unidades Municipais de Saúde, visando obtenção de certificados de regularidade técnica. 
A) Integralização da contrapartida e correta aplicação dos recursos
5.	No que toca à Portaria GM/MS 1.555/2013, diz que não há nenhum dispositivo que regulamente, de forma delimitada e específica, como o recurso financeiro dever ser aplicado, ou seja, não dispõe se o recurso destinado à Assistência Farmacêutica Básica deverá ser aplicado integralmente e mensalmente (peça 74, p. 4) . 
5.1.	Dessa forma, defende que como o administrador está adstrito a fazer somente o que a lei permite, abriu-se para ele uma margem de escolha (discricionariedade) , a qual, analisando a conveniência, oportunidade e necessidade da secretaria aplicará o recurso (peça 74, p. 4) . 
5.2.	Diz que obedeceu aos princípios aplicáveis à administração pública (peça 74, p. 5) . 
5.3.	Acrescenta que, embora a Secretaria Municipal de Saúde - SESMA possua apenas conta corrente única para receber os recursos, estes foram devidamente aplicados especificamente em cada componente do bloco de Assistência Farmacêutica Básica ao longo dos quatro anos de gestão, conforme documentação anexa, não havendo que se falar em desvio de finalidade de tais recursos (peça 74, p. 5) . 
5.4.	Defende que houve excesso de formalismo exigido pelo TCU, qual seja, conta corrente específica para depósito de recurso do componente deste bloco, o que não macula o fato de tal recurso ser recebido em conta corrente única e ser devidamente aplicado em cada componente (peça 74, p. 5) . 
5.5.	Agrega aos autos documentos a fim de comprovar a integralização da contrapartida e a correta aplicação dos recursos. 
Análise
5.6.	Conforme se verifica dos autos, houve o descumprimento da determinação contida no subitem 9.2.1., do Acórdão 2516/2015-TCU-Plenário, que determinou a adoção de providências para integralizar a contrapartida de sua responsabilidade quanto à assistência farmacêutica básica, mediante depósito efetuado diretamente na conta corrente específica desse componente, em cumprimento ao disposto no art. 5º, § 2º, da Portaria GM/MS 204, de 29/1/2007, e no art. 3º, inciso III, da Portaria GM/MS 1.555, de 30/7/2013.  
5.7.	O recorrente defende que a Portaria GM/MS 1.555/2013 não define como o recurso financeiro dever ser aplicado e sequer que o depósito fosse efetuado em conta corrente específica. 
5.8.	O argumento não deve ser acatado. 
5.9.	Conforme visto, a determinação teve como fundamento dois normativos. 
5.10.	A Portaria GM/MS 204, de 29/1/2007, definiu que o financiamento das ações e dos serviços de saúde é de responsabilidade das três esferas de gestão do SUS. Além disso, estabeleceu que a transferência de recursos federais para o respectivo custeio ocorrerá na forma de blocos de financiamento, na modalidade fundo a fundo.
5.11.	A Portaria GM/MS 1.555, de 30/7/2013, dispõe sobre as normas de financiamento e execução do componente básico da assistência farmacêutica no âmbito do SUS.
5.12.	O art. 5º, parágrafo 2º, da Portaria GM/MS 204, de 29/1/2007, define, in verbis, que:
Art. 5º  Os recursos federais que compõem cada bloco de financiamento serão transferidos aos Estados, ao Distrito Federal e aos Municípios, fundo a fundo, em conta única e específica para cada bloco de financiamento, observados os atos normativos específicos.
 (...) 
§ 2º  Os recursos do bloco da Assistência Farmacêutica devem ser movimentados em contas específicas para cada componente relativo ao bloco. (grifos acrescidos) 
5.13.	Aqui está explícita a necessidade de movimentar os recursos em conta única e específica. Conforme mencionado no relatório que fundamenta a deliberação combatida, dessa irregularidade resultam a falta de transparência e a apropriação contábil incorreta de recursos, o que dificulta a fiscalização da aplicação desses valores (peça 23, p. 12) . 
5.14.	O art. 3°, da referida Portaria GM/MS 1.555, de 30/7/2013 estabeleceu que a União, os estados e os municípios são responsáveis pela aplicação de, no mínimo, os seguintes valores de seus orçamentos próprios: 
I - União: R$ 5,10 (cinco reais e dez centavos) por habitante/ano, para financiar a aquisição dos medicamentos e insumos do Componente Básico da Assistência Farmacêutica; 
II - Estados: R$ 2,36 (dois reais e trinta e seis centavos) por habitante/ano, para financiar a aquisição dos medicamentos e insumos constantes dos Anexos I e IV da RENAME vigente no SUS, incluindo R$ 0,50 para adquirir insumos para os usuários insulinodependentes, na forma estabelecida na Portaria GM/MS nº 2.583/2007; 
III - Municípios: R$ 2,36 (dois reais e trinta e seis centavos) por habitante/ano, para financiar a aquisição dos medicamentos e insumos constantes dos Anexos I e IV da RENAME vigente no SUS, incluindo R$ 0,50 para adquirir insumos para os usuários insulinodependentes, na forma prevista na Portaria GM/MS nº 2.583/2007.
5.15.	Dessa forma, encontra-se também disciplinado como deve ser feita a aplicação do recurso financeiro. 
5.16.	O recorrente argumenta que os recursos foram devidamente aplicados especificamente em cada componente do bloco de Assistência Farmacêutica Básica ao longo dos quatro anos de gestão, conforme documentos colacionados, não havendo que se falar em desvio de finalidade de tais recursos (peça 74, p. 5) .
5.17.	Tais documentos se referem ao seguinte:
	a) listagem dos empenhos para a aquisição de material de consumo no período de 1/1/2014 a 31/12/2014, no valor total pago de R$ 399.731,97 (peça 74, p. 9-10) ;
	b) listagem dos empenhos para a aquisição de material farmacológico no período de 1/1/2015 a 31/12/2015, no valor total pago de R$ 174.365,00 (peça 74, p. 12-13) ;
	c) comprovante das programações anuais nos últimos quatro anos - 2015, 2016, 2017 e 2018, que evidenciariam a integralização da contrapartida (peça 84, p. 3-262) .
5.18.	Primeiramente, destaca-se que à documentação encaminhada não estão agregados quaisquer comprovantes financeiros. 
5.19.	Veja-se que para se chegar à conclusão de que não houve o cumprimento da determinação contida no subitem 9.2.1. do Acórdão 2516/2015-TCU-Plenário, foram analisadas as informações e extratos bancários das contas do bloco da assistência farmacêutica (peça 23, p. 10) . 
5.20.	A listagem dos empenhos encaminhada evidencia a destinação dos recursos, entretanto, não afasta a irregularidade referente a não integralização do Componente Básico da Assistência Farmacêutica - CBAF em conta corrente específica. 
5.21.	Deve-se informar que consta do presente acórdão recomendação ao Ministério da Saúde, a fim de que verifique se o Município de Belém (PA) está efetivando as contrapartidas a que está obrigado, relativas ao financiamento do Componente Básico da Assistência Farmacêutica, conforme disposto no art. 3º, II e III, da Portaria GM/MS 1.555, de 30/7/2013, tendo em vista as falhas apontadas na fiscalização.
5.22.	Em resposta ao ofício encaminhado por esta Corte de Contas, o Ministério da Saúde encaminha Nota Técnica 56/2018- CGAFB/DAF/SCTIE/MS (3412863) , de 16/4/2018, e documentação correlata (3413243, 3419804, 3537346) , contendo as informações apresentadas pelo Departamento de Assistência Farmacêutica e Insumos Estratégicos, da Secretaria de Ciência, Tecnologia e Insumos Estratégicos (DAF/SCTIE/MS) , conforme Despacho SCTIE/MS s/n° (3573204) , de 26/4/2018 (peça 76, p. 6) . 
5.23.	Tal expediente colaciona quadros sínteses sobre a integralização das contrapartidas estadual e municipal para o financiamento do componente básico da assistência farmacêutica, a partir dos dados e informações constantes do Relatório Anual de Gestão dos exercícios de 2014 a 2017 (peças 76, p. 4 e 6-7) .
5.24.	Ao final, o Ministério da Saúde propôs (peça 76, p. 3-4) :
Notificar a Secretaria Municipal de Saúde de Belém/PA (SESMA) para que, no prazo de 30 (trinta) dias, informe a Secretaria de Ciência, Tecnologia e Insumos Estratégicos (SCTIE/MS) sobre as providências adotadas e/ou em andamento com vistas a atender às determinações proferidas no Acórdão 370/2018-TCU-Plenário, juntamente com a documentação probatória, bem como sobre a integralização das contrapartidas municipal e estadual, referente ao componente básico da assistência farmacêutica, nos exercício de 2014 a 2017. 
5.25.	A resposta que será encaminhada pela Secretaria Municipal de Belém será, portanto, avaliada pelo Ministério da Saúde.	
B) Habilitação junto ao Conselho Regional de Farmácia de todos os farmacêuticos responsáveis pelas farmácias das Unidades Municipais de Saúde, visando obtenção de certificados de regularidade técnica
6.	Esclarece que a Secretaria Municipal de Saúde - SESMA procurou promover a adequação desses profissionais (peça 74, p. 6) . 
6.1.	Para tanto, expediu Nota Técnica interna da Secretaria Municipal de Saúde, conforme documento em anexo, perante todas as unidades de saúde que possuem farmácia, para ser entregue ao gerente de unidade e este entregar a solicitação (Doc. anexo n° 03) aos farmacêuticos, para que eles providenciassem e apresentassem referido documento de regularidade técnica ao órgão de classe (peça 74, p. 6) . 
6.2.	Alega que ao solicitar informações acerca deste assunto ao departamento técnico, obteve-se que parte dos farmacêuticos procederam com resposta (Doc. anexo 04) as suas regularizações técnicas e a outra parte ainda se encontra em processo de regularização (peça 74, p. 6) . 
6.3.	Diz que muitos profissionais ainda não possuem a conscientização de que referida regularidade é um critério impositivo legal e pleiteia que a solução do problema seja de forma gradativa e compassada, para que não ocorra a paralisação da atividade na unidade de saúde. (peça 74, p. 6) 
Análise
6.4.	Conforme se verifica dos autos, houve o descumprimento da determinação constante do item 9.2.4 do Acórdão 2516/2015-TCU-Plenário, no sentido de determinar à Secretaria Municipal de Saúde de Belém (PA) que habilitasse, junto ao Conselho Regional de Farmácia do Estado do Pará, todos os farmacêuticos responsáveis pelas farmácias das unidades municipais de saúde, visando à obtenção dos respectivos Certificados de Regularidade Técnica, os quais deveriam ser expostos em local de fácil acesso para o público, em cumprimento ao disposto no art. 4º da Resolução CFF 578/2013 e no art. 2º, inciso IV, da RDC Anvisa 44/2009. 
6.5.	Em nenhuma das unidades de saúde sob a supervisão da SESMA foi apresentada a Certidão de Regularidade Técnica (CRT/CRF) .
6.6.	Ao presente recurso, o responsável agrega aos autos Nota Técnica de 10/2/2017, na qual solicita documentação dos Farmacêuticos para proceder a suas regularizações Técnicas junto ao CRF (peça 74, p. 14-17) . 
6.7.	Também colaciona as cautelas de entregas de documentação solicitada pela SESMA aos farmacêuticos, para a devida regularização perante o Conselho Regional de Farmácia (peça 74, p. 18-48) , todas referentes ao exercício de 2017. 
6.8.	Verifica-se que a documentação encaminhada não comprova o cumprimento da determinação deste Tribunal. 
6.9.	O próprio responsável diz que apenas parte dos farmacêuticos procederam a regularização. 
6.10.	Ademais, os documentos apresentados se referiram ao ano de 2017, quase 2 após a expedição da determinação, cujo prazo para o cumprimento foi de 90 dias. 
6.11.	Deve-se ressaltar ainda o outro comando da determinação no sentido de que a Certidão de Regularidade Técnica (CRT/CRF) deve estar exposta ao público permanentemente, para que este possa identificar o profissional autorizado a supervisionar as atividades operacionais e regulatórias do estabelecimento e assegurar o cumprimento das normas sanitárias e legais pertinentes. 
CONCLUSÃO
7.	No presente, não há a comprovação de que houve a integralização do Componente Básico da Assistência Farmacêutica - CBAF em conta corrente específica.
7.1.	Também não foi evidenciada a habilitação, junto ao Conselho Regional de Farmácia do Estado do Pará, de todos os farmacêuticos responsáveis pelas farmácias das unidades municipais de saúde, visando à obtenção dos respectivos Certificados de Regularidade Técnica, os quais deveriam ser expostos em local de fácil acesso ao público, em cumprimento ao disposto no art. 4º da Resolução CFF 578/2013 e no art. 2º, inciso IV, da RDC Anvisa 44/2009.
PROPOSTA DE ENCAMINHAMENTO
8.	Ante o exposto, submete-se à consideração superior a presente análise do pedido de reexame interposto por Sérgio de Amorim Figueiredo, contra o Acórdão 370/2018-Plénário, propondo-se, com fundamento no artigo 48 da Lei 8.443/1992, c/c os artigos 285 e 286, parágrafo único, do RI/TCU:
	  I - conhecer do recurso, e, no mérito, negar-lhe provimento;
	II - dar conhecimento da decisão que vier a ser prolatada ao recorrente e aos demais interessados."
	É o relatório.

não há

Não atuou.

Auditoria de Natureza Operacional. Assistência Farmacêutica Básica. Avaliação da qualidade da gestão pelo Estado do Pará e pelo município de Belém (PA). Falhas e oportunidades de melhoria. Determinações. Recomendações. Monitoramento. Descumprimento de duas determinações direcionadas à Secretaria Municipal de Saúde de Belém (PA). Multa. Recomendação do Ministério da Saúde. Pedido de Reexame. Conhecimento. Ratificação do descumprimento das determinações. Negativa de provimento. Ciência aos interessados.

RELATÓRIO DE AUDITORIA (RA)

Secretaria de Recursos (SERUR.

Trago ao colegiado pedido de reexame interposto por Sérgio de Amorim Figueiredo, Secretário Municipal de Saúde do município de Belém/PA, contra o Acórdão 370/2018-TCU-Plenário, relatado pelo Ministro Benjamin Zymler.
2.	Inicialmente, reitero o exame de admissibilidade constante do despacho de peça 80 dos autos, porquanto presentes os pressupostos dessa espécie recursal.
3.	No mérito, acolho o exame técnico da Secretaria de Recursos (Serur) , cujos elementos incorporo às minhas razões de decidir, sem prejuízo das considerações a seguir.
4.	Com efeito, o recorrente não logrou êxito em demonstrar o cumprimento da determinação do Tribunal, subitem 9.2.1 do Acórdão 2516/2015-TCU-Plenário, no sentido de, "no prazo de 90 (noventa) dias, adote providências para integralizar a contrapartida de sua responsabilidade quanto à assistência farmacêutica básica, mediante depósito efetuado diretamente na conta corrente específica desse componente, em cumprimento ao disposto no art. 5º, § 2º, da Portaria GM/MS nº 204, de 29/1/2007, e no art. 3º, inciso III, da Portaria GM/MS nº 1.555, de 30/7/2013".
5.	Conforme registra a instrução da Serur, o recorrente afirma, em suas razões recursais, que não há nenhum dispositivo que regulamente, de forma delimitada e específica, como o recurso financeiro deve ser aplicado e que dessa forma, o administrador poderia fazer uma escolha discricionária, analisando a conveniência, a oportunidade e a necessidade da secretaria aplicar tal recurso.
6.	No entanto, o exame técnico deixa claro exatamente o contrário, veja-se a abordagem da Serur, à qual anuo integralmente:
"5.9.	Conforme visto, a determinação teve como fundamento dois normativos. 
5.10.	A Portaria GM/MS 204, de 29/1/2007, definiu que o financiamento das ações e dos serviços de saúde é de responsabilidade das três esferas de gestão do SUS. Além disso, estabeleceu que a transferência de recursos federais para o respectivo custeio ocorrerá na forma de blocos de financiamento, na modalidade fundo a fundo.
5.11.	A Portaria GM/MS 1.555, de 30/7/2013, dispõe sobre as normas de financiamento e execução do componente básico da assistência farmacêutica no âmbito do SUS.
5.12.	O art. 5º, parágrafo 2º, da Portaria GM/MS 204, de 29/1/2007, define, in verbis, que:
Art. 5º  Os recursos federais que compõem cada bloco de financiamento serão transferidos aos Estados, ao Distrito Federal e aos Municípios, fundo a fundo, em conta única e específica para cada bloco de financiamento, observados os atos normativos específicos.
 (...) 
§ 2º  Os recursos do bloco da Assistência Farmacêutica devem ser movimentados em contas específicas para cada componente relativo ao bloco. (grifos acrescidos) 
5.13.	Aqui está explícita a necessidade de movimentar os recursos em conta única e específica. Conforme mencionado no relatório que fundamenta a deliberação combatida, dessa irregularidade resultam a falta de transparência e a apropriação contábil incorreta de recursos, o que dificulta a fiscalização da aplicação desses valores (peça 23, p. 12) . 
5.14.	O art. 3°, da referida Portaria GM/MS 1.555, de 30/7/2013 estabeleceu que a União, os estados e os municípios são responsáveis pela aplicação de, no mínimo, os seguintes valores de seus orçamentos próprios: 
I - União: R$ 5,10 (cinco reais e dez centavos) por habitante/ano, para financiar a aquisição dos medicamentos e insumos do Componente Básico da Assistência Farmacêutica; 
II - Estados: R$ 2,36 (dois reais e trinta e seis centavos) por habitante/ano, para financiar a aquisição dos medicamentos e insumos constantes dos Anexos I e IV da RENAME vigente no SUS, incluindo R$ 0,50 para adquirir insumos para os usuários insulinodependentes, na forma estabelecida na Portaria GM/MS nº 2.583/2007; 
III - Municípios: R$ 2,36 (dois reais e trinta e seis centavos) por habitante/ano, para financiar a aquisição dos medicamentos e insumos constantes dos Anexos I e IV da RENAME vigente no SUS, incluindo R$ 0,50 para adquirir insumos para os usuários insulinodependentes, na forma prevista na Portaria GM/MS nº 2.583/2007.
5.15.	Dessa forma, encontra-se também disciplinado como deve ser feita a aplicação do recurso financeiro". 
7.	A corroborar essa conclusão, o exame técnico demonstra que os documentos apresentados pelo recorrente a título de comprovação da adequada aplicação dos recursos especificamente em cada componente do bloco de Assistência Farmacêutica Básica não se prestam a esse desiderato, uma vez que a esses documentos não foram agregados qualquer comprovante financeiro.
8.	Além disso, a unidade instrutiva registra notificação do Ministério da Saúde ao Município de Belém/PA a fim de verificar se o ente federativo está efetivando as contrapartidas a que está obrigado, relativas ao financiamento do Componente Básico da Assistência Farmacêutica, tendo em vista as falhas apontadas na fiscalização, o que evidencia que o Departamento de Assistência Farmacêutica e Insumos Estratégicos, da Secretaria de Ciência, Tecnologia e Insumos Estratégicos do Ministério da Saúde (DAF/SCTIE/MS) também não logrou confirmar a realização dessa providência pelo ente municipal.
9.	No que tange à segunda determinação não cumprida ou adequadamente justificada pelo recorrente, subitem 9.2.4 do Acórdão 2516/2015-TCU-Plenário, adoto as conclusões da Serur quando evidencia que em nenhuma das unidades de saúde sob a supervisão da SESMA foi apresentada a Certidão de Regularidade Técnica (CRT/CRF) , nos termos determinados pelo Tribunal, e que o gestor daquela unidade apenas adotou medida formal, sem qualquer compromisso com a efetividade do seu resultado, e que, ademais, a documentação apresentada a título de comprovação do cumprimento da determinação data do ano de 2017, portanto, quase dois anos após a expedição da deliberação, cujo prazo para cumprimento foi de noventa dias.
	Ante o exposto, em consonância com a proposta apresentada pela Secretaria de Recursos, VOTO no sentido de que o Tribunal adote a deliberação que submeto à apreciação deste Colegiado
TCU, Sala das Sessões Ministro Luciano Brandão Alves de Souza, em 30 de abril de 2019.
Ministro JOÃO AUGUSTO RIBEIRO NARDES 
Relator